【裁判字號】    99,訴,1592
【裁判日期】    991111
【裁判案由】    返還價金
【裁判全文】
臺灣高雄地方法院民事判決              99年度訴字第1592號
原      告  朱富智
被      告  鍾濡安
訴訟代理人  鍾葉玉梅
上列當事人間請求返還買賣價金事件，本院於99年10月28日言詞
辯論終結，判決如下：
    主  文
被告應給付原告新臺幣陸拾陸萬捌仟貳佰參拾柒元，及自民國九
十九年七月二十八日起至清償日止，按週年利率百分之五計算之
利息。
原告其餘之訴駁回。
訴訟費用由被告負擔十分之九，餘由原告負擔。
本判決第一項於原告以新臺幣貳拾貳萬參仟元供擔保後，得假執
行；但如被告以新臺幣陸拾陸萬捌仟貳佰參拾柒元為原告供擔保
後，得免為假執行。
原告其餘假執行之聲請駁回。
    事實及理由
一、本件原告起訴主張：原告於民國99年2 月28日，與被告（原
    名鍾弘憲）簽立不動產買賣契約（以下簡稱系爭契約），購
    買被告所有坐落於高雄縣鳳山市○○段第40-60 地號，權利
    範圍萬分之184 、及同地段第40-41 地號，權利範圍全部之
    土地，暨其上建號1083號，即門牌號碼為高雄縣鳳山市○○
    街42巷15號之房屋1 棟（與上開土地下合稱系爭房地），兩
    造約定買賣價金為新臺幣（下同）500 萬元，原告於簽約日
    即給付被告簽約金30萬元，並於代書承辦產權過戶期間陸續
    給付被告買賣價金21萬8,237 元。詎系爭房地遭本院以99年
    4 月2 日雄院高99執吉字第37788 號函查封，經原告於同年
    月19日以存證信函催告被告應於同年月23日前履約，未獲置
    理，原告遂於同年6 月11日以存證信函向被告為解除系爭買
    賣契約之意思表示，並請求返還已支付之買賣價金51萬8,23
    7 元，及給付違約金22萬5,00 0元。爰依民法第259 條第2
    款、第260 條以及系爭契約第12條之約定，提起本件訴訟等
    語。並聲明求為判決：(一)被告應給付原告74萬3,237 元，及
    自起訴狀繕本送達翌日起至清償日止，按週年利率5 ％計算
    之利息；(二)原告願供擔保，請准宣告假執行。
二、被告則以：兩造間並無買賣契約存在，系爭契約係原告與訴
    外人黃偉祥所簽訂，與被告無涉，黃偉祥係無權代理，且原
    告亦非系爭契約之真正買受人，應不能提起訴訟；又原告所
    給付之30萬元，係由黃偉祥所收取，與被告無關，而21萬8,
    237 元部分，雖由被告收取，然此部分金額，係因原告曾於
    96年8 月20日將系爭房地售予黃偉祥，而依該買賣契約約定
    ，尾款部分應由黃偉祥向銀行辦理餘款代償，以清償被告積
    欠銀行之貸款方式給付，代償之前雖先將系爭房地交付黃偉
    祥使用，但給付尾款前暫不移轉所有權。嗣因黃偉祥未依買
    賣契約約定，支付上開銀行貸款之利息21萬及房地稅賦8,23
    7 元，故由原告代黃偉祥清償上開積欠被告之債務，而交付
    該部分金額予被告，並非買賣價金之給付，且因被告與黃偉
    祥有買賣關係，所以行使同時履行抗辯權，於黃偉祥清償上
    開銀行欠款之前，被告並無配合辦理系爭房地過戶予原告之
    義務，是本件原告請求並無理由等語資為抗辯。並聲明求為
    判決：(一)原告之訴駁回；(二)如受不利之判決，願供擔保請准
    宣告免為假執行。
三、兩造爭執與不爭執之事項：
（一）不爭執部分：
    (一)系爭房地經本院以99年4 月2 日雄院高99執吉字第37788
      號函查封在案。
    (二)被告現為系爭房地之所有權人。
（二）爭執部分：
    (一)訴外人黃偉祥是否無權代理被告出售系爭房地？被告是否
      應負表見代理之授權人責任？兩造間有無系爭契約存在？
    (二)被告以訴外人黃偉祥尚未付清系爭房地買賣款為由，拒絕
      將系爭房地所有權移轉登記予原告，其所為同時履行抗辯
      ，是否可採？
    (三)系爭契約是否經原告合法解除？
    (四)原告依系爭契約及民法第259 條、第260 條規定，得請求
      被告返還之買賣價款及違約金為若干？
四、本院之判斷：
（一）就訴外人黃偉祥是否無權代理被告出售系爭房地？被告是
      否應負表見代理之授權人責任以及兩造間有無系爭契約存
      在之部分：
    (一)按代理人於代理權限內，以本人名義所為之意思表示，直
      接對本人發生效力、為民法第103 條第1 項所明定。又不
      動產之買賣契約，其性質為債權契約，而非不動產物權之
      移轉，此項債權契約，不須以文字為之，是其處理權之授
      與，亦無須以文字為之（最高法院69年度台上字第2076號
      裁判意旨參照），從而買賣契約代理權之授與，並無須有
      一定之方式，僅須有本人之意思表示即生代理權授與效力
      。
    (二)經查，證人即本件系爭契約書上所載承辦地政士李志正到
      庭證稱：系爭契約上承辦地政士之簽名係伊本人所親簽，
      當時被告本人沒有到場，有用電話跟被告確認是否以契約
      上的金額出售，被告說是，且被告因為人在澎湖，跟我們
      表明之後會回台灣看契約的內容，後來他有回來看，並且
      看完後有當場在契約後段簽名，伊本人也有跟被告通話過
      ，通話完之後黃偉祥有提出身分證，被告有在電話中表示
      授權黃偉祥簽約等語（見本院卷第67、68頁）；另查本件
      系爭契約書第17條特別約定事項載有「本案鍾弘憲未到場
      簽約，由黃偉祥代理簽約。」等語（見本院卷第10頁），
      及立契約書人之賣方欄記載「代」、「黃偉祥」之文字（
      見本院卷第11頁），且被告對於契約書末頁「本案結案當
      下鍾濡安與黃偉祥需到場結清尾款交付。鍾濡安先生同意
      本買賣合約之相關條款及出售價格」等文字（見本院卷第
      第10頁），而上開買賣合約後之簽名為被告所親簽一事，
      於本院審理時並不爭執（見本院卷第67頁）等情，均與證
      人李志正上開所述情節相符。又被告亦於本院審理時當庭
      表示：當初被告同意黃偉祥賣房子，是要他先還剛剛所講
      的21萬多元，有於98年11月跟黃偉祥講過，因為黃偉祥不
      按時繳款，被告又無力償還貸款，所以當時黃偉祥表示是
      否可以讓他賣房子，被告同意，但當時是表示要黃偉祥在
      法院查封之前賣出，當時是授權黃偉祥去賣房屋，但是是
      黃偉祥去跟原告簽約，這是三角關係等語（見本院卷第67
      頁），是被告亦自承有授權黃偉祥出售系爭房地，益徵證
      人李志正所述內容為真，是原告主張本件系爭契約係由訴
      外人黃偉祥代理被告與原告於99年2 月28日所簽約乙節，
      應可採信。
    (三)又依被告所述，雖其授權黃偉祥出售系爭房地，另有須於
      遭法院查封之前之限制，然查本件系爭契約係於99年2 月
      28日簽訂，而系爭房地遭法院查封則在同年4 月2 日之後
      ，此為兩造所不爭，且證人李志正亦證述：簽約時，房屋
      還沒有被查封等語（見本院卷第67頁），因此黃偉祥確係
      於遭法院查封前即與原告簽訂契約而將系爭房地賣出，並
      無逾越代理權之範圍，是原告於本件簽約時既確有授予出
      售系爭房地之代理權予黃偉祥，且黃偉祥亦係以被告之代
      理人身分與原告簽約，而非黃偉祥本人與原告進行簽約，
      又無逾越代理權之範圍，則揆諸上開規定及論述，兩造間
      應認有買賣契約存在，被告依法自應負系爭契約之出賣人
      責任。被告所辯，契約係黃偉祥所簽訂，與被告無涉云云
      ，然其所辯與上開代理之法律規定不符，並無足採。
    (四)復查本件系爭契約之買賣契約上所載買受人姓名均為原告
      無訛（見本院卷第6 、11頁），則原告自為系爭契約之當
      事人即買受人，依法具有提起本件訴訟之當事人適格，至
      於其資金來源究係如何，與本件契約之成立及效力均無關
      ，被告辯稱原告非真正買受人，不能提起訴訟云云，實屬
      無稽。又本件系爭契約既係由訴外人黃偉祥代理被告與原
      告所簽訂，已如前述，則本件黃偉祥是否有表見代理乙節
      ，自無庸再予審酌，併此敘明。
（二）就被告以訴外人黃偉祥尚未付清系爭房地買賣款為由，拒
      絕將系爭房地所有權移轉登記予原告，其所為同時履行抗
      辯，是否可採之部分：
    (一)按因契約互負債務者，於他方當事人未為對待給付前，得
      拒絕自己之給付，為民法第264 第1 項所明定。而所謂同
      時履行之抗辯，乃係基於雙務契約而發生，倘雙方之債務
      ，非本於同一之雙務契約而發生，縱令雙方債務在事實上
      有密切之關係，均不能發生同時履行之抗辯（最高法院59
      年台上字第850 號判例意旨參照）。
    (二)查本件系爭契約係由兩造所簽訂，與被告主張其與訴外人
      黃偉祥曾所另簽訂之買賣契約非同一雙務契約，被告所得
      主張之同時履行抗辯權，應係黃偉祥於買賣價款未清償前
      ，被告得拒絕給付予黃偉祥，而與原告無涉，如原告於系
      爭契約之履行中，並無拒絕或遲延付款之情事，被告自無
      主張同行履行抗辯權之餘地，是本件被告主張於訴外人黃
      偉祥未付清系爭房地之價款前，行使同時履行抗辯權云云
      ，實無理由。又縱使被告前所稱之「當初被告同意黃偉祥
      賣房子，是要他先還剛剛所講的21萬多元」等語，於兩造
      簽約前已明示而對原告有所拘束，然原告亦於簽約後如數
      給付該筆金額予被告，為被告所不爭執，被告並明白表示
      ：有收到21萬8,237 元，其中21萬是還98年9 月到99年4
      月的房屋貸款，至於8,237 元是房屋稅及滯納金等語（見
      本院卷第67、65頁），足堪認定被告已收受該筆金額，是
      被告所辯行使同時履行抗辯權云云，並不足採。
（三）就系爭契約是否經原告合法解除之部分：
    (一)依系爭契約第8 條第2 項、第9 條第1 項及第12條第1 項
      約定如下：「乙方（即被告，以下同）應隨時提供辦理過
      戶所需證件至甲方（即原告，以下同）順利取得完整無瑕
      疵之產權為止，不得有刁難或藉故推諉遲延之情事，否則
      願負違約即因此所造成甲方損害之賠償責任」、「乙方應
      擔保本買賣標的物產權清楚，並無一物數賣、被他人占用
      或占用他人土地或其他糾葛等情事，如有上述情事，除本
      契約內另有約定外，應由乙方於甲方支付完稅款以前清理
      完畢，否則視為違約」、「甲乙雙方其中之一方如未按本
      契約條款規定履行，即為違約，經他方定7 日以上期間催
      告通知後仍不履行時，他方得逕行解除本契約」。而當事
      人約定債務人遲延給付時，須經債權人定一定之期限催告
      其履行，而債務人於期限內仍不履行，債權人始得解除契
      約者，債權人催告所定期限雖較約定期限為短，但如自催
      告時起，已經過該約定之期限，債務人仍不履行，基於誠
      實信用原則，應解為債權人得解除契約（最高法院90年台
      上字第1231號判例意旨參照）。
    (二)查，本件系爭房地於系爭契約簽訂後，而尚未完成所有權
      移轉登記前，即經本院以99年4 月2 日雄院高99執吉字第
      37788 號函查封在案，已如前述；經原告於99年4 月19日
      以郵局存證信函通知被告應於同年月23日將查封處理之情
      形明確告知等語（見本院卷第12頁），而被告於本院審理
      期間，已表示確曾收到原告之上開通知，但卻未予處理等
      語（見本院卷第56頁），因依土地登記規則第141 條之規
      定，土地經法院囑託辦理查封登記後，而未為塗銷前，非
      有同條第1 項第1 至第4 款所示之情形，登記機關應停止
      與其權利有關之新登記。是苟被告未能提供系爭房地已塗
      銷查封之相關證明文件，難認原告得辦理系爭房地之過戶
      手續，是應認被告確已違反上開系爭契約第8 條第2 項「
      應隨時提供辦理過戶所需證件」之約定，且系爭房地於簽
      約後遭法院查封，原告雖已依約給付被告所要求之稅款8,
      237 元，業如前述，然被告卻未能向法院聲請撤銷查封，
      亦應認被告已違反系爭契約第9 條第1 項所約定，應擔保
      本買賣標的物產權清楚，無其他糾葛之義務，是被告對於
      系爭房地遭法院查封，又未能立即加以排除，維持系爭房
      地能隨時辦理移轉登記之狀態，實已構成系爭契約第12條
      第1 項之違約，原告自得依契約約定定期催告後解除系爭
      契約。又本件原告催告被告履行之存證信函係99年4 月19
      日寄出，通知被告履行之期限為同年月23日，期間雖未滿
      契約所約定之7 日，然原告係於99年6 月11日，始以郵局
      存證信函通知被告解除系爭契約（見本院卷第14頁），並
      經被告表示業已收受，則自原告催告履行至解除契約之意
      思表示到達時，既已超過7 日甚夥，揆諸上開判例意旨所
      揭示之誠信原則，應認原告得解除契約，是本件系爭契約
      自已由原告合法解除。
（四）就原告依系爭契約及民法第259 條、第260 條規定，得請
      求被告返還之買賣價款及違約金為若干之部分：
    (一)按契約解除時，當事人雙方回復原狀之義務，除法律另有
      規定或契約另有訂定外，依左列之規定：二、受領之給付
      為金錢者，應附加自受領時起之利息償還之、解除權之行
      使，不妨礙損害賠償之請求、當事人得約定債務人於債務
      不履行時，應支付違約金、約定之違約金額過高者，法院
      得減至相當之數額、分別為民法第259 條第2 款、第260
      條、第250 條第1 項及第252 條所明定。而約定之違約金
      過高者，法院得減至相當之數額，至於是否相當，即須依
      一般客觀事實，社會經濟狀況及當事人所受損害情形，以
      為斟酌之標準（最高法院49年台上字第807 號、79年台上
      字第1915號判例意旨參照）。
    (二)查系爭契約第12條第3 項後段約定：「乙方毀約不賣或給
      付不能或不為給付或有其他違約情事時，甲方除得解除契
      約外，乙方應於甲方通知解約日起3 日內，立即將所收款
      項如數返還甲方，並於解約日起10日內另交付原所收款項
      計算之金額予甲方，以為違約損害賠償」，而兩造間有系
      爭契約存在，該契約並業因被告有上開違約情事，已經原
      告依法解除等情，已如前述，依民法及系爭契約規定，被
      告自應將所受領之買賣價金返還予原告。被告雖抗辯，原
      告所給付之30萬元係由訴外人黃偉祥所收取，而21萬8,23
      7 元被告雖有收取，但係原告代替黃偉祥清償積欠被告之
      債務，原告上開2 筆給付均非買賣價金云云，然查，本件
      系爭契約，係訴外人黃偉祥代理被告簽訂，業如前述，是
      黃偉祥既為被告之代理人，又已代理被告收取上開30萬元
      簽約款，有系爭契約書上記載之「本案簽約金新台幣參拾
      萬元正，由黃偉祥代收」等語為證（見本院卷第10頁），
      且被告事後亦於該契約書上簽名予以確認，已如前述，是
      黃偉祥應係代理被告收取該30萬元價金，而對被告本人生
      效力，是被告辯稱30萬元由黃偉祥收取，與其無涉云云，
      並不足採。
    (三)至於21萬8,237 元部分，被告雖不爭執有收取，然否認係
      系爭契約之買賣價金，已如前述，是兩造所爭執者，應係
      此部分金額究係為買賣價金之一部亦或係原告代黃偉祥清
      償所欠債務乙節。經查，證人李志正已到庭證述：伊本人
      有跟被告通話過，當時通話完之後黃偉祥有提出身分證，
      並在簽完約後表示證件都在郭修淮那裡，當原告要去拿證
      件時，他要求付款21萬多元給郭修淮，21萬多分2 筆付，
      第1 筆是5 萬元匯入被告的帳戶，剩下的款項，都是給現
      金，用來清償貸款跟稅金，我們總共確實是匯了21萬多等
      語（見本院卷第67頁），核與原告所提出之11萬8,237 元
      收據1 紙、5 萬元房屋搬遷切結書1 紙及2 萬5,000 元之
      存款明細2 紙（見本院卷第72、73、75頁）等收據所載金
      額相符（計算式：118,237+50,000+25,000+25,000=2 18,
      237 ），是證人李志正上開證述內容堪信為真，上開收據
      並可確信係為本件原告主張已給付之21萬8,237 元之收據
      無誤。而復查其中11萬8,237 元之收據，係記載「茲收到
      尾款新台幣壹拾壹萬捌仟貳佰參拾柒元整為本人出售高雄
      縣鳳山市○○街42巷15號土地及其房屋（即系爭房地）之
      價款」、「立據人鍾弘憲（即鍾濡安）、代理人郭修淮」
      等語，並蓋有鍾濡安之印文一枚（見本院卷第72頁），參
      以前開證人李志正之證詞，可知郭修淮係以被告代理人之
      身分向原告收取該11萬8,237 元，並於事後交付予被告，
      再佐以上述收據上所明確記載之「尾款」、「其房屋之價
      款」等文字，實足堪認定原告所交付者係系爭契約之買賣
      價金，而非代黃偉祥清償積欠被告之債務；且衡情原告亦
      無代黃偉祥清償債務之必要，至於其餘之10萬元，雖未有
      與上開11萬8,23 7元之收據般明確表示為買賣價金支付之
      憑證，然既經證人李志正明確證述如上，自應認亦同係原
      告用以支付被告系爭契約之買賣價金，是被告空言辯稱此
      部分金額係原告代黃偉祥清償債務云云，實有違常情，亦
      不足採。從而原告所給付之30萬元簽約金及21萬8237元價
      金，均屬買賣價金之給付，且由被告所收受，揆諸上開法
      律及契約約定，被告自應全數返還予原告。
    (二)再者，系爭契約第12條已約明，於系爭契約簽定後，若乙
      方有其他違約情事時，原告除得解除契約外，並得請求被
      告交付原收款項之金額為違約金。查本件原告於簽約後業
      已交付被告買賣價金共計51萬8,237 元，已如前述，是本
      件原告主張被告違約而應給付22萬5,000 元違約金乙節，
      似本非無據。然本院審酌後認為，本件買賣之價金雖為50
      0 萬元，然兩造係於99年2 月28日簽訂系爭契約，惟被告
      於同年6 月11日即通知被告解除系爭契約，已如前述，則
      在締約後至解除契約間約僅歷3 月餘之情形下，客觀上被
      告因原告債務不履行所受之損害應非鉅大，是於斟酌現今
      經濟狀況及被告所可能遭受之利息損失等一切情狀後，認
      原告以22萬5,000 元充作本件被告違約之違約金尚屬過高
      ，而應以15萬元為適當。
    (三)綜上，則本件原告得請求被告返還之買賣價款及違約金應
      為66萬8,237 元（計算式：300,000+218,237+150,000=66
      8,237 ）。
五、末按契約解除時，當事人雙方回復原狀之義務，除法律另有
    規定或契約另有訂定外，依左列之規定：二、受領之給付為
    金錢者，應附加自受領時起之利息償還之，民法第259 條第
    2 款定有明文。又乙方應於甲方通知解約日起3 日內，立即
    將所收款項如數返還甲方，並於解約日起10日內另交付原所
    收款項計算之金額予甲方，以為違約損害賠償，為本件系爭
    契約第12條第3 項所約定。另給付有確定期限者，債務人自
    期限屆滿時起，負遲延責任、遲延之債務，以支付金錢為標
    的者，債權人得請求依法定利率計算之遲延利息；應付利息
    之債務，其利率未經約定，亦無法律可據者，週年利率為5%
    ，民法第229 條第1 項、第233 條第1 項前段及第203 條亦
    分別定有明文。本件原告既合法解除買賣契約並請求給付違
    約金，被告即有依契約所定期限返還買賣價金並給付違約金
    予原告之義務，是原告請求自起訴狀繕本送達翌日即99年7
    月28日起至清償日止，按週年利率5%計算之利息，既未逾兩
    造系爭契約之約定，即屬正當，應予准許。
六、綜上所述，兩造之契約既經原告予以合法解除，則依民法第
    259 條第2 款及系爭契約第12條第3 項之規定，被告應返還
    所受領之買賣價金51萬8,237 元及支付合理之違約金15萬元
    。是原告依民法第259 條及契約第12條之約定，請求被告應
    給付原告66萬8,237 元，及自99年7 月28日起至清償日止，
    按週年利率5 ％計算之利息，為有理由而應予准許。原告逾
    此範圍之請求則為無理由而應予駁回。
七、兩造均陳明願供擔保，聲請宣告假執行及免為假執行，經核
    就原告勝訴之部分，均無不合，爰分別酌定相當擔保金額准
    許之。至原告敗訴之部分，其假執行之聲請即失所附麗，自
    應一併予以駁回。
據上論結，本件原告之訴為一部有理由，一部無理由，爰依民事
訴訟法第79條、第390 條第2 項、第392 條第2 項，判決如主文
。
中    華    民    國    99    年    11    月    11    日
                      民事第六庭法  官  李怡諄
以上正本係照原本作成。
如對本判決上訴，須於判決送達後20日內向本院提出上訴狀。如
委任律師提起上訴者，應一併繳納上訴審裁判費。
中    華    民    國    99    年    11    月    11    日
                                書記官  陳俊亦

司法院資訊處製作；財團法人民間司法改革基金會備份。
